【裁判字號】    96,上易,2726
【裁判日期】    970425
【裁判案由】    詐欺
【裁判全文】
臺灣高等法院刑事判決                96年度上易字第2726號
上  訴  人  臺灣板橋地方法院檢察署檢察官
被      告  乙○○
上列上訴人因被告詐欺案件，不服臺灣板橋地方法院96年度簡上
字第662號，中華民國96年10月11日第一審判決（起訴案號：臺
灣板橋地方法院檢察署94年度偵緝字第2124號），提起上訴，本
院判決如下：
    主  文
上訴駁回。
    理  由
一、公訴意旨略以：被告乙○○為上易印前圖文整合股份有限公
    司（下稱上易公司）之負責人，明知上易公司財務已經惡化
    ，亦明知上易公司之支票已於民國（下同）92年10月31日經
    列為拒絕往來，竟基於意圖為自已不法所有之概括犯意，自
    92年8月間某日起至同年10月間某日之期間內，連續將其所
    承攬之印刷業務，委託設在臺北縣中和市○○街218號2樓之
    嘉伸印刷股份有限公司（下稱嘉伸公司）代為印刷，合計印
    刷加工價款為新臺幣（下同）492,697元。被告並已取得嘉
    伸公司承印之貨款，仍以遭列拒絕往來之支票簽發（以臺灣
    中小企業銀行錦和分行為付款人、發票人為上易印前圖文整
    合股份有限公司、票號AY0000000號、面額312,396元《起訴
    書誤載為312,390元》、票載日92年12月31日）後，用以抵
    付加工款。支票經嘉伸公司屆期提示，竟因存款不足及遭列
    為拒絕往來戶，未獲兌現，被告亦滯留大陸地區未歸。嘉伸
    公司追索無著，始知受騙。因認被告涉犯刑法第339條第1項
    之詐欺取財罪嫌云云。
二、按犯罪事實應依證據認定之，無證據不得認定犯罪事實，刑
    事訴訟法第154條第2項定有明文。次按認定犯罪事實所憑之
    證據，雖不以直接證據為限，間接證據亦包括在內；然而無
    論直接或間接證據，其為訴訟上之證明，須於通常一般之人
    均不致有所懷疑，而得確信其為真實之程度者，始得據為有
    罪之認定，倘其證明尚未達到此一程度，而有合理之懷疑存
    在時，事實審法院復已就其心證上理由予以闡述，敘明其如
    何無從為有罪之確信，因而為無罪之判決，尚不得任意指為
    違法。又刑事訴訟法第161條第1項規定：檢察官就被告犯罪
    事實，應負舉證責任，並指出證明之方法。因此，檢察官對
    於起訴之犯罪事實，應負提出證據及說服之實質舉證責任。
    倘其所提出之證據，不足為被告有罪之積極證明，或其指出
    證明之方法，無從說服法院以形成被告有罪之心證，基於無
    罪推定之原則，自應為被告無罪判決之諭知（最高法院76年
    台上字第4986號判例、92年度台上字第128號判例參照）。
    而民事債務當事人間，若有未依債務本旨履行給付之情形，
    依一般社會經驗而言，原因非一，其因不可歸責之事由致無
    法給付，或因合法主張抗辯事由而拒絕給付，甚至債之關係
    成立後，遲延給付，皆有可能，非必出於自始無意給付之詐
    欺犯罪一端，故於別無積極證據之情形下，尚難僅以單純債
    務不履行之客觀狀態，即推定被告自始即有不法之意圖，而
    逕以詐欺罪責相繩。
三、檢察官認被告涉犯上開罪嫌，無非係以以被告於偵查中之供
    述、告訴代理人甲○○於警詢時及偵查中之指述、上易印刷
    品交製單、嘉伸公司請款明細表及統一發票影本各3份、臺
    灣中小企業銀行票號AY0000000號支票及退票理由單影本各1
    紙、臺灣中小企業銀行錦和分行95錦和字第59號覆函所檢送
    之第一類票據信用資料查覆單1份等資為其論據。訊據被告
    乙○○堅決否認有何檢察官指訴之犯行，辯稱：公司係於10
    月才結束，7、8月份之工作，我係9月開支票，9月底至10月
    間給付的貨款是開3個月的票，是在做生意後2個月才開票，
    9月份交付支票給嘉伸公司時，我的公司還在營業，當時至
    少有10家以上的協力廠商幫忙作，並無詐欺的意思等語。經
    查：
(一)本件被告於偵查中自承因大環境不景氣，印刷頁從88年以後
    就不景氣，確曾委託嘉伸公司印製書本，金額為492697元，
    但因公司後來經營不善而倒閉，並非預謀，伊負債高達2千
    多萬元，嘉伸公司印刷的物品全部都有收到錢，也全將之用
    於清償公司負債及開銷，並無詐欺之意（見偵緝2124卷第12
    至13頁）；於原審更進一部說明嘉伸公司所收10月份支票，
    應係3個月前開的，當時公司尚在經營，支票係直到92年10
    月份才列為拒絕往來戶（見簡上卷15頁、第32頁）。則被告
    於偵查及原審即坦承上開欠債情事，惟辯稱沒有詐欺意圖，
    嗣亦僅表示承認有檢察官所起訴之事實（見易2505卷第70頁
    ），則被告於原審並未承認有詐欺故意，合先敘明。
(二)觀諸卷內臺灣中小企業銀行錦和分行94錦和字第35號覆函所
    檢送之上易印前圖文整合股份有限公司支票存款對帳單1份
    （見偵緝2124卷第93至95頁），可知被告公司之支票存款帳
    戶內，於92年8月間平均尚有數十萬元存款，同年9月間甚達
    100多萬元之譜，以此金額用來支付本件加工款綽綽有餘。
    亦足見被告所經營之公司帳戶於斯時尚無明顯異常之變化。
(三)上開支票存款帳戶係於92年10月31日被列為拒絕往來戶，固
    有臺灣中小企業銀行錦和分行95錦和字第59號覆函所檢送之
    第一類票據信用資料查覆單1份附卷可稽（見偵緝2124卷第9
    8頁）。另系爭支票之發票日期為92年12月31日，亦有臺灣
    中小企業銀行票號AY0000000號支票影本1紙在卷可考（見他
    4620卷第32頁）。惟民間交易習慣向來存在簽發遠期支票之
    付款方式，依告訴代理人所提出附卷之買受人上易印前圖文
    整合股份有限公司，品名印刷加工，金額315,100元之三聯
    式統一發票影本，下方由其記載「付1張金額312,396，92年
    12月31日到期的票，但跳票」（見他4620卷第9-1頁），可
    知本件臺灣中小企業銀行票號AY0000000號支票係用以支付
    上開發票之金額。且民間交易習慣，出賣人在開立發票請款
    後，買受人一般即須在出賣人下月之會計關帳日前，簽發支
    票予出賣人用以清償款項，至於發票日（提示兌現日）則依
    雙方約定可能為30 、60、90日結不等之模式。本件嘉伸公
    司係於92年9月1日即列出請款明細表（見他4620卷第10至11
    頁），衡情不可能放任被告在3個月後始簽發系爭支票清償
    款項，較可能情況反而應係被告在9月間即簽發該張遠期支
    票，經比照票載發票日12月31日，亦與被告所稱3個月前即
    簽發系爭支票，在時間點上相吻合。再者，觀諸臺灣中小企
    業銀行錦和分行94錦和字第35號覆函所檢送之支票存款對帳
    單（見偵緝2124卷第95頁），其中票據號碼0000000、0000
    000、0000000號支票均已於92年10月15、16日兌現，按若無
    特殊情事，支票應係依票號順序簽發，則票據號碼0000000
    號在前之系爭支票，至遲亦應已於92 年10月15日前即已簽
    發，被告辯稱系爭支票係在被列為拒絕往來戶前所簽發，即
    非無據。
(四)況本件被告積欠告訴人公司之款項係自92年8月間起至同年
    10月間某日止之加工價款，為起訴書所是認。而被告公司於
    同年8、9月間帳戶存款並無異常情形，亦如前述，並無證據
    證明被告於92年8月至10月間委託嘉伸公司代為印刷之時，
    即存在預謀不付價款之詐欺意圖。即使被告用以支付上開價
    款之支票不獲兌現，亦僅能認定是民事債務不履行之糾紛，
    究難遽予認定支票不獲兌現即構成刑法上詐欺罪責。且被告
    若自始即存詐欺取財之主觀犯意，而欲以簽發空頭支票作為
    犯罪之手段，對於債務總額即加工款492697元，大可一次開
    足予嘉伸公司，何必僅簽發其中312396元之部分金額，實與
    犯罪常態不符。
(五)商業活動本具有高度風險性、投機性、不確定性等特質，公
    司經營者亦得採擇融資等資金週轉手段以追求報酬，然因經
    營不善致公司倒閉者亦屢見不鮮。如將公司經營者在明知公
    司已經營不善下仍簽發票據付款之行為，不予具體個案區分
    ，在嗣後因公司倒閉而無法兌現，逕皆認定前揭發票行為屬
    詐欺而以刑罰繩之，極可能致使現今大部分商業活動難以進
    行。本件揆諸上開說明，被告因資金週轉不靈不得已臨時結
    束營業，而使原先開立用以支付價款之支票不獲兌現，縱有
    債務不履行情事，惟仍難逕認其於簽發系爭支票時，確有為
    自己不法所有之詐欺犯意。
(六)綜上所述，本件依檢察官所舉各項證據方法，並不足資以佐
    證被告確有實施詐欺之主觀犯意，而使本院達於確信其涉有
    詐欺取財犯行之程度。此外，復查無其他積極證據足認被告
    有公訴意旨所指罪行，揆諸首揭說明，既不能證明被告犯罪
    ，自應為無罪之諭知。
四、原審本同上之見解，以無積極證據足認被告有檢察官所指之
    犯行，而為被告無罪之諭知，並無不合。檢察官猶執前詞提
    起上訴，為無理由，應予駁回。
據上論斷，應依刑事訴訟法第368條，判決如主文。
本案經檢察官許美女到庭執行職務。
中    華    民    國    97    年    4     月    25    日
                  刑事第五庭審判長法  官  吳  敦
                                  法  官  張傳栗
                                  法  官  官有明
以上正本證明與原本無異。
不得上訴。
                                  書記官  廖素花
中    華    民    國    97    年    4     月    29    日


司法院資訊處製作；財團法人民間司法改革基金會備份。
